臺灣臺中地方法院民事判決
111年度訴字第4號
原      告  蔡國勇  
參加訴訟人  洪國禎  

被      告  何天瀚  

訴訟代理人  楊榮富律師
上列當事人間請求損害賠償事件，本院於民國111年4月21日言詞
辯論終結，判決如下：
    主    文
原告之訴及假執行之聲請均駁回。
訴訟費用由原告負擔；參加訴訟費用由參加人負擔。
    事實及理由
　　壹、程序方面：
一、按訴狀送達後，原告不得將原訴變更或追加他訴，但擴張或
    減縮應受判決事項之聲明者，不在此限，民事訴訟法第255
    條第1項第3款定有明文。本件原告起訴時聲明原為：被告應
    給付原告新臺幣（下同）70萬元，及自民國103年6月19日起
    至清償日止，按週年利率百分之5計算之利息。㈡願供擔保，
    請准宣告假執行（見本院卷第13頁）。嗣於111年4月21日以
    言詞將訴之聲明第1項最終變更為被告應給付原告149萬元，
    及自103年6月19日起至清償日止，按週年利率百分之5計算
    之利息（見本院卷第197頁），核屬擴張應受判決事項之聲
    明，符合上揭規定，應予准許。
二、再按就兩造之訴訟有法律上利害關係之第三人，為輔助一造
    起見，於該訴訟繫屬中，得為參加，民事訴訟法第58條第1
    項定有明文。洪國禎主張已受讓原告對被告之損害賠償債權
    33萬元，對於本件損害賠償債權是否存在所為之認定，有法
    律上利害關係，為輔助原告起見而聲請參加訴訟，並提出債
    權讓與同意書、原告三信商業銀行存摺影本為佐（見本院卷
    第63、65頁），是洪國禎聲請參加本件訴訟，於上揭規定無
    違，應予准許。
貳、實體方面：
一、原告起訴主張：被告向本院聲請對原告所有財產假扣押，經
    本院以103年度司裁全字第1113號裁定於被告以500萬元對原
    告供擔保後，准予對原告所有財產在1500萬元範圍內為假扣
    押（下稱系爭假扣押裁定）。被告明知其本案請求即主張因
    其所有臺中市○○區○○○段000○0地號土地遭假處分而受有損害
    （下稱系爭另案）乙節顯無理由，竟仍持系爭假扣押裁定為
    執行名義，向本院聲請查封原告三信商業銀行之存款80萬68
    9元（下稱系爭存款）、原告所有之臺中市○○區○○段000地號
    土地、589地號土地上及其上同段33建號建物（下合稱系爭
    房地），致原告受有492萬2003元之損害，後果系爭另案請
    求經駁回確定，爰依民事訴訟法第531條第1項、民法第184
    條第1項前段之規定，一部請求其中149萬元，並聲明：㈠被
    告應給付原告149萬及自103年6月19日起至清償日止，按週
    年利率百分之5計算之利息。㈡願供擔保，請准宣告假執行。
二、被告則以：被告據系爭假扣押裁定供擔保500萬元後，對原
    告財產為假扣押，難謂有何不法。況系爭另案歷經各審級法
    院長達6年之審理，始經最高法院以109年度台上字第3270號
    裁定駁回上訴確定，足見被告提起系爭另案非顯無理由。又
    原告未提出處分系爭存款或系爭房地之具體計畫，難認受有
    損害等語，資為抗辯，並聲明；㈠原告之訴駁回。㈡如受不利
    判決，願供擔保，請准宣告免為假執行。
三、得心證之理由
  ㈠原告主張被告向本院聲請對原告為假扣押，經本院於103年6
    月9日以103年度司裁全字第1113號裁定（即系爭假扣押裁定
    ），准被告以500萬元為原告供擔保後，得對於原告之財產
    ，在1500萬元之範圍內，予以假扣押，並准原告以1500萬元
    為被告供擔保後，得免為或撤銷前項假扣押。嗣原告對系爭
    假扣押裁定聲明異議，經本院以103年度執事聲字第133號裁
    定駁回。原告即執系爭假扣押裁定為執行名義，向本院聲請
    查封系爭存款、系爭房地。原告於106年1月11日主張有假扣
    押之原因消滅或其他命假扣押之情事變更，聲請撤銷系爭假
    扣押裁定，為本院以106年度司裁全聲字第36號裁定駁回，
    經原告聲明異議，為本院以106年度執事聲字第45號裁定駁
    回異議。原告嗣於110年8月11日以被告所提系爭另案受敗訴
    確定為由，聲請撤銷系爭假扣押裁定，經本院以110年度司
    裁全聲字第162號撤銷系爭假扣押裁定等情，為被告不爭執
    ，並經本院依職權調本院103年度司裁全字第1113號、103年
    度執事聲字第133號、103年度司執全字第694號、106年度司
    裁全聲字第36號、106年度執事聲字第45號、110年度司裁全
    聲字第162號等卷宗核閱屬實，堪信為真實。
　㈡原告依民事訴訟法第531條第1項前段「假扣押裁定因自始不
    當而撤銷」之規定，請求被告負賠償責任，為不可採：
　⒈按假扣押裁定，因自始不當而撤銷，或因民事訴訟法第529條
    第4項（債權人不於一定期間內起訴）及第530條第3項（債
    權人聲請而撤銷假扣押裁定）之規定而撤銷者，債權人應賠
    償債務人因假扣押或供擔保所受之損害，民事訴訟法第531
    條第1項定有明文。該條所謂「假扣押裁定因自始不當而撤
    銷」，係指對於假扣押裁定提起抗告，經抗告法院依命假扣
    押時客觀存在之情形，認為不應為此裁定而撤銷之情形而言
    （最高法院67年度台上字第1407號、69年度台上字第3653號
    判決意旨參照）。蓋民事訴訟法中假扣押之制度，乃基於保
    障人民憲法上之訴訟權產生之保全制度，倘若當事人一經法
    院撤銷假扣押，即均認屬「自始不當」，而均應負無過失之
    損害賠償責任，無非與自始限制、剝奪人民此等權利無異，
    將致使上開規定自陷於違憲之境地，自非立法者制定上開規
    範時所預見者。是由上足見前揭法條之規定，並非泛指所有
    經撤銷假扣押裁定者，均屬「自始不當」，而應限縮解釋為
    ：「依命假扣押時客觀存在之情形，認為不應為假扣押裁定
    而予以撤銷」，在此情形下，始有上述法條所稱「賠償責任
    」之適用。
　⒉被告向本院聲請對原告為假扣押，經本院為系爭假扣押裁定
    ，迭經原告提起救濟程序，均遭駁回，直至被告所提系爭另
    案敗訴確定，原告聲請撤銷系爭假扣押裁定，方經本院撤銷
    系爭假扣押裁定等情，已如前述，亦即系爭假扣押裁定並無
    因原告提起抗告或聲明不服，經法院撤銷之情形，原告尚不
    得以系爭另案被告受敗訴確定判決，據而主張系爭假扣押裁
    定係自始不當。
　⒊又被告所提系爭另案並無未遵期起訴或聲請撤銷系爭假扣押
    裁定之情形，即無民事訴訟法第531條第1項後段之所定因同
    法第529條第4項或第530條第3項規定而撤銷之情形，併予指
    明。
　㈢原告主張依民法第184條第1項前段，請求被告賠償因執系爭
    假扣押裁定為保全執行所造成之各項損害，亦不可採：
  ⒈故意或過失以聲請法院實施假扣押之手段，侵害他人權利之
    情形，必須行為人對於其聲請假扣押係屬侵權行為之事實，
    明知並有意使其發生，或預見其發生，而其發生並不違背其
    本意，或按其情節應注意並能注意，而不注意，始足當之。
    原告依民法第184條第1項前段規定主張被告所為假扣押行為
    不法侵害其權益，依上開說明，其首應依民事訴訟法第277
    條前段規定，就其主張被告聲請假扣押有故意或過失之有利
    於己事實，負舉證責任。原告主張被告明知所提系爭另案為
    無理由，仍持系爭假扣押裁定為執行名義，向本院聲請查封
    原告系爭房地、系爭存款，後系爭另案經本院以103年度重
    訴字第435號予以駁回，經被告提起上訴，經臺灣高等法院
    臺中分院以108年度重上字第98號判決上訴駁回，被告不服
    提起第三審上訴，經最高法院以109年度台上字第3270號裁
    定駁回上訴而告確定。被告固不爭執系爭另案之訴訟歷程，
    惟否認有故意或過失之侵權行為，並以前詞置辯。查：
　⑴按憲法第16條明定人民有訴訟之權，故人民之權益若遭受侵
    害或有侵害之虞，本得藉由法律程序救濟或預防；假扣押制
    度係法律所明定保全債權人金錢債權請求之程序，故債權人
    依法律規定聲請並執行假扣押，同屬憲法訴訟權所保障之範
    圍。而債權人聲請假扣押及假處分，屬債權人依法保全其債
    權得受清償之正當方法，通常欠缺不法性，亦非背於善良風
    俗之方法（最高法院78年度台上字第1040號判決意旨參照）
    。
　⑵被告取得系爭假扣押裁定後，以之為執行名義查封原告系爭
    存款及系爭房地，核屬被告權利之正當行使。雖被告所提系
    爭另案嗣後經判決駁回確定，已如前述，然人民有訴訟之權
    乃憲法第16條所明定，故人民之權益若遭受侵害或有侵害之
    虞，本得藉由法律程序以求救濟或預防，已據本院說明如前
    ，而民事訴訟敗訴原因多端，如因主張法律關係錯誤、舉證
    不足或因法院證據取捨結果而受敗訴者，亦所多見，且此係
    該審理法院取捨證據、認定事實、適用法律之職權結果，非
    被告於起訴前所得預見，是尚不得逕憑訴訟之結果，即認受
    敗訴判決之當事人所主張之權利不實，有故意或欠缺注意之
    過失情形存在，亦不得執此遽認被告係明知對原告提起系爭
    另案無理由，仍實施以系爭假扣押裁定為保全執行或提起民
    事訴訟為手段而侵害原告之權益。
　⒉況本件原告請求被告賠償因系爭房地不能出售或向銀行辦理
    貸款、向臺中市梧棲農會所貸760萬元貸款無法展期換約，
    致須與臺中市梧棲區農會簽立協議償還契約，而受有不能周
    轉資金之損害，乃獨立於人身或所有權之外而直接遭受財產
    上之不利益，非因人身或物權等既存法律體系所明認之權利
    被侵害而伴隨衍生之損害，屬學說上所稱之純粹經濟上損失
    或純粹財產上損害，本不得依民法第184條第1項前段規定請
    求損害賠償。
　⒊據上，原告依民法第184條第1項前段規定請求被告賠償其因
    系爭房地、存款遭查封致不能周轉所生之利息損失，自屬無
    據。
四、綜上所述，原告依民事訴訟法第531條第1項、民法第184條
    第1項前段之規定，請求判決被告應給付原告149萬元，及自
    103年6月19日起至清償日止，按週年利率百分之5計算之利
    息為無理由，不應准許，其假執行之聲請亦所失依據，應併
    予駁回。
五、本件事證已臻明確，兩造其餘攻擊防禦方法及證據，經本院
    斟酌後，對於判決之結果不生影響，故不再逐一論列，併此
    敘明。
六、訴訟費用負擔之依據：民事訴訟法第78條。　
中　　華　　民　　國　　111 　年　　5 　　月　　30　　日
                  民事第二庭    法  官  吳怡嫺
正本係照原本作成。
如對本判決上訴，須於判決送達後20日內向本院提出上訴狀。如
委任律師提起上訴者，應一併繳納上訴審裁判費。
中　　華　　民　　國　　111 　年　　5 　　月　　31　　日
                                書記官  林佩倫